【裁判字號】    90,上易,643
【裁判日期】    920317
【裁判案由】    返還汽車
【裁判全文】
臺灣高等法院民事判決  九十年度上易字第六四三號
    上  訴  人  乙○○
    訴訟代理人  己○○律師
    複  代理人  戊○○
                郭品紘
    被  上訴人  丙○○
                甲○○
    共      同
    訴訟代理人  丁○○
右當事人間請求返還汽車事件，上訴人對於中華民國九十年七月四日臺灣板橋地方法
院九十年度訴字第八一號第一審判決提起上訴，本院判決如左：
    主      文
原判決關於駁回上訴人後開第二項之訴暨命負擔該訴訟費用部分之裁判均廢棄。
被上訴人丙○○應將車牌號碼Ｈ八－八九一○號（經偽造後車牌號碼為ＤＰ－七○○
一號），BENZ牌三○○SEL三．二型式，一九九二年六月出廠，排氣量三一九九CC，
引擎號碼00000000000000號，車身號碼WDB0000000A一○五八
二二號，黑灰色自用小客車乙輛返還上訴人。
其餘上訴駁回。
關於廢棄改判部分第一、二審訴訟費用由被上訴人丙○○負擔；駁回部分，第二審訴
訟費用由上訴人負擔。
    事      實
甲、上訴人方面：
一、聲明：求為判決：(一)原判決廢棄。(二)被上訴人應將Ｈ八－八九一○號（即經偽造
    後車號ＤＰ－七○○一號）之自小客車乙部返還上訴人。
二、陳述：除與原判決記載相同者，茲引用之外，補稱：
（一）本件所爭執者為被上訴人之收當行為是否有過失，依民法及當舖業管理規則等
      規定而論，當舖業者收當時及收當後之保管行為皆應負善良管理人之注意義務
      。上訴人所失竊之車牌號碼Ｈ八－八九一○號自用小客車（下稱本件車輛），
      其車牌號碼雖經變更為ＤＰ－七○○一號，然引擎號碼未被更改，而引擎號碼
      如同車子的身分證明，被上訴人身為當舖業者，當知引擎號碼之所在，只要將
      該號碼輸入監理所網站查詢，即可察覺本件車輛為贓車，被上訴人於收當時竟
      疏未檢查而草率收當，顯然違反善良管理人之注意義務。
（二）依被上訴人於收當時，持當人所持之汽車新領牌照登記書觀之，其上僅有經辦
      機關之戳章，其他經辦人員、檢驗單位、日期等章皆無記載，且車主為一公司
      法人，衡情公司財產不應私人典當，故該文件顯有可疑，被上訴人應依當舖業
      管理規則第二十五條規定拒絕典當，並立即報告附近警察機關處理，惟被上訴
      人仔細核對資料，即以新台幣（下同）七十萬元高價收當，確有過失。
（三）依檢察官起訴本件持當人即游瑞福偽造文書案件（即臺灣板橋地方法院八十九
      年度訴字第二三○九號），認定向被上訴人典當車輛的時間是民國八十九年八
      月七日十三時三十五分，而依據被上訴人提出之付款憑條，匯款時間是同日十
      三時四十五分，十分鐘的時間是否足夠被上訴人檢查本件車輛的車籍資料，顯
      有疑問。
（四）本件車輛車身上有一處引擎號碼，一處車身號碼及兩處底盤號碼（其中車身號
      碼及底盤號碼一般通稱車身號碼，此三處號碼皆相同）可供鑑識，本件車輛僅
      被變造一處底盤號碼，其餘一處車身號碼、另一底盤號碼及引擎號碼皆未被修
      改，被上訴人竟僅檢查一處底盤號碼，且依刑案警卷中所附之照片可知，經變
      造之車身號碼相當粗糙，該變造之切除號碼切痕及焊接變造後號碼之痕跡均非
      常明顯，非如被上訴人所稱不易辯認，故被上訴人收當顯有重大過失。
三、證據：除援用第一審所提證據外，補提照片四張為證。
乙、被上訴人方面：
一、聲明：駁回上訴。
二、陳述：
（一）一般收當時，會檢查車牌號碼及車身號碼與證件是否相符，並未硬性規定應檢
      查那些地方，通常被上訴人都是檢查駕駛座右側座椅下方的車身號碼，被上訴
      人並不知道賓士車車身號碼有三處，亦未檢查引擎號碼，況且賓士車不一定有
      引擎號碼。
（二）新領牌照登記書上沒有填寫或記載的部分是因每個監理站不同，有的單位不須
      蓋章。
（三）當初是由被上訴人丙○○向其妹婿所經營之冠亞行調現金，交給被上訴人甲○
      ○，以七十萬元收當，當時車輛價值約九十萬元到一百萬元，被上訴人均按當
      舖業管理規則之規定處理，收當時並不知道本件車輛是贓車。
（四）因變造部分位於地毯下面，掀開地毯時只能看到車身號碼，看不到照片所示的
      焊接痕跡，且收當時車身號碼原來有烤漆，照片所示為警員將烤漆磨掉後露出
      金屬的顏色。
三、證據：除援用第一審所提證據外，補提取款憑條為證。
丙、本院依職權訊問證人杜克芳、張金山，並調閱臺灣板橋地方法院八十九年度訴字
    第二三○九號（九十通緝字第九九－二三四號，含八十九年度偵字第二○二九九
    號、臺北縣警察局刑案偵查卷）案卷。
    理      由
一、上訴人起訴主張：本件車輛為上訴人所有，於八十九年七月二十九日凌晨遺失，
    旋即於同日向警方報案。惟本件車輛於八十九年八月七日，遭年籍不明之訴外人
    （檢察官認定為游瑞福）開往臺北縣中和市被上訴人丙○○經營之第一當舖，持
    偽造之「林修德」身分證及相關證明文件，向當舖職員即被上訴人甲○○典當，
    距甲○○未詳細檢查該持當人偽造之身分證及相關證明文件，亦未核對該車之引
    擎號碼，僅檢查本件車輛唯一被變造的一處車身號碼，即以七十萬元之高價收當
    ，未盡善良管理人之注意義務，不受民法第九百五十條之保護，爰依民法第七百
    六十七條、第九百四十九條及當舖業管理規則第二十七條規定，請求被上訴人返
    還本件車輛，經原審駁回其訴後，上訴人不服，旋對之聲明上訴。
二、被上訴人則抗辯：本件車輛係自稱「林修德」之人，於八十九年八月七日十三時
    三十五分持身分證至當舖典當，經甲○○核對持當人所執之身分證照片與其本人
    相符，復與經變造後車牌號碼ＤＰ－七○○一號行車執照之登記名義人元西林公
    司之法定代理人相同，並有臺北市政府所發元西林公司營利事業登記證、行車執
    照、汽車原始證明文件、關稅證明文件等資料，甲○○尚檢查過該車之牌照、右
    前座下方之車身號碼，二者亦係相符，才同意以七十萬元收當，被上訴人已盡其
    審核義務，足認為善意。
三、上訴人主張本件車輛為其所有，於失竊後，車牌號碼變更ＤＰ－七○○一號，右
    前座之車身號碼亦遭更改，並由年籍不明之訴外人開往被上訴人丙○○經營之當
    舖，以偽造身分證、相關證明文件及車輛右前座之車身號碼之方式典當，其職員
    即被上訴人甲○○僅檢查一處車身號碼，而未核對引擎號碼等手續，即以七十萬
    元收當，目前本件車輛留在臺北縣警察局作證物之事實，為兩造所不爭，並有車
    輛遺失證明單、車輛協尋報案單、上訴人之行車執照、臺北縣警察局警備隊九十
    年二月十三日北警刑字第九九九號函附本件車輛刑事案件移送書、車籍作業資料
    表、偽造之進口與完稅證明單、身分證、新領牌照登記書、營利事業登記證、持
    當人冒名簽立之本票、借款收據、委託切結書、汽車買賣合約書、授權書、產地
    證明書、引擎、車身號碼拓模及採證相片附卷可稽，並經本院調閱臺灣板橋地方
    法院訴字第二三○九號（九十年通緝字第九九－二三四號）游瑞福偽造有價證券
    等刑事卷宗核閱屬實，自可信為真實。
四、按當舖或其他以受質為營業者之質權即營業質權，依民法物權編施行法第十四條
    規定，無民法質權規定之適用。關於此等營業之質權，於本件當事人收當時，有
    當舖業管理規則可資適用（該規則於九十年六月六日修正公布為當舖業法）。又
    按當舖業收當物品時，如對持當人之身分或物品認有可疑時，除拒絕收當外，並
    應立即報告附近警察機關處理；當舖業收當物品中如確依本規則之規定收當，經
    有關機關查明係屬贓物時，其物主得以質當原本取贖。其有違反本規則之規定，
    所收當之物品，經查係贓物並經司法機關判決確定者，應由當舖業無償發還原物
    主，如在判決確定前物主已先以原本取贖者，應將原本發還，當舖業管理規則第
    二十五條及第二十七條定有明文（即現行當舖業法第二十四條及第二十六條）。
    而司法院大法官會議釋字第二六號解釋認：「典押當業既係受主管官署管理並公
    開營業，其收受典押物，除有明知為贓物而故為收受之情事外，應受法律之保護
    ，典押當業管理規則第十七條（即修正後當舖業管理規則第二十七條）之規定，
    旨在調和回復請求權人與善意占有人之利害關係，與民法第九百五十條之立法精
    神尚無違背，自不發生與同法第九百四十九條之牴觸問題。」其明旨僅在調和善
    意占有人，亦即受保護者限於善意占有人而已。又依當時有效之當舖業管理規則
    第十九條規定「質物在一個月內取贖者，概以一個月計算利息．．．。」第二十
    四條更規定「當舖業收當物品時．．．經審慎查驗無誤時，始可收當。」當舖業
    者既須審慎收當，且係收取利息之有償占有人，可見其須負善良管理人之注意義
    務始受上開善意占有人之保護甚為明顯。經查
  (一)系爭車輛有一處引擎號碼及一處車身號碼與另二處底盤號碼，此三處號碼皆相同
    可供鑑識，而系爭車輛僅變造一處底盤號碼，其餘一處車身號碼及另一處底盤號
    碼與引擎號碼皆未被修改過，此項事實為被上訴人所不否認，被上訴人既係從事
    典當業之人員，於估定價錢時竟不核對引擎號碼等詳細狀況致未發現其偽，其有
    違善良管理人之疏忽義務甚為明顯。
  (二)按汽車係需經監理機關登記許可取得使用執照始可使用之物品，依當舖業管理規
    則第二十一條第六款規定，非經本人持使用證照及有關證明文件者，當舖業者不
    得收當。而自稱林修德持以典當之汽車新領牌照證登記書上，於繳驗證件欄並無
    檢驗單位及代號、檢驗員、檢驗日期、審核員蓋章，於收當時，理應審慎為之，
    又車主記載為元西林實業有限公司，但並無蓋用公司章，且其中之統一發票、出
    廠證、完稅證明、原車主、原車號欄位均係一片空白，未有公司車主之記載，被
    上訴人竟任令一自稱「林修德」之個人典當，而不令該人提出公司之章戳記或資
    料，則採當者至多僅能認為係其個人而非元西林實業有限公司之法人，依上開規
    則第二十一條規定，被上訴人理應不能收當，並應依同規則第二十五條規定立即
    報告附近警察機關處理，乃疏於此項規定，任予收當而應負過失之責甚明。
  (三)再依被上訴人甲○○所供述之調款匯款單所顯示之匯款時間為八十九年八月七日
    十三時四十五分，但持當人持以典當之時間為同日十三時三十五分，將車開到當
    舖典當，從表明當車、填寫相關資料、出據相對文件，經比對文件再打電話調匯
    款項，由訴外人匯來款項，竟僅短短十分鐘完成，更顯見被上訴人未確實遵照核
    對資料、檢查引擎號碼，而有重大過失之行為足以認定。至證人即台北縣警察局
    刑警隊小隊長張金山之陳述僅能證明當中之被偽造底盤號碼難以辨認而已，對被
    上訴人有上開疏忽行為並不能為有利於被上訴人之結證，併此敘明。
五、依當時有效之當舖業管理規則第二十七條規定，當舖業收當物品中有違反該規則
    之規定，所收當之物品經查係贓物者，應由當舖業無償發還原物主。被上訴人丙
    ○○經營第一當舖，竟違反規定，且非善良管理人之善意占有人。又該車雖扣押
    於警察局，但經本院判決後即可據以領回，無給付不能之問題，有台北縣政府警
    察局九十一年七月三十日北警刑字第○九一○○○五八八三號函可考，故上訴人
    請求被上訴人丙○○返還系爭汽車為有理由，應予准許。至被上訴人甲○○僅係
    丙○○之僱用人，其受當行為之效力直接對丙○○發生效力，其並非當舖經營人
    ，上訴人一併對之訴請返還，自無理由，不應准許。原審對上開應予准許部分，
    為上訴人不利之判決，上訴人指摘該部分判決不當，為上訴有理由，應予廢棄改
    判如主文第一、二項所示，至原審駁回上訴人對甲○○之訴部分並無不當，該部
    分上訴為無理由，應駁回其上訴。
據上論結，本件上訴為一部有理由、一部無理由，依民事訴訟法第四百四十九條第一
項、第四百五十條、第七十八條，判決如主文。
中      華      民      國    九十二    年      三      月    十七      日
                              民事第七庭
                                  審判長法  官  張  耀  彩
                                        法  官  王  仁  貴
                                        法  官  陳  金  圍
右正本係照原本作成。
不得上訴。
中      華      民      國    九十二    年      三      月    二十      日
                                        書記官  張  淑  芬


司法院資訊處製作；財團法人民間司法改革基金會備份。
